【裁判字號】    92,上易,545
【裁判日期】    920428
【裁判案由】    詐欺
【裁判全文】
臺灣高等法院刑事判決                          九十二年度上易字第五四五號
    上  訴  人
    即  自訴人  乙○○
                甲○○○
    共同代理人  溫瑞鳳律師
    被      告  丙○○
右上訴人因自訴被告詐欺案件，不服臺灣臺北地方法院中華民國九十二年一月二十八
日第一審判決（九十一年度自字第七一八號），提起上訴，本院判決如左：
    主  文
上訴駁回。
    理  由
一、自訴人於原審自訴意旨略以：被告丙○○意圖為自己不法之所有，於民國八十七
    年初，向自訴人乙○○、甲○○○遊說參加其所經營致榮實業有限公司（下稱致
    榮公司）產品之外銷，保證投資必定有好利，馬上可賺回本錢，使自訴人陷入錯
    誤，乙○○投資新台幣（下同）五十萬元，甲○○○投資一百五十萬元，丙○○
    收受自訴人二人資金後並未將自訴人投資辦理入股登記，並挪以清償舊欠，以詐
    術欺罔手段，欺騙自訴人其經營外銷產品，因認被告丙○○涉有刑法詐欺罪嫌。
二、訊據被告丙○○堅決否認有詐欺之犯行，辯稱：伊邀請自訴人二人投資經營外銷
    不織布等之生意，收受甲○○○匯交之一百五十萬元及乙○○交付之五十萬元，
    均用於支付致榮公司貨款及業務開支。嗣因公司遭非洲客戶倒帳，始無法返還及
    分配利益予自訴人等，並非有意詐騙。在邀約投資時，其未稱將自訴人登記為公
    司股東等語。而自訴人乙○○、甲○○○認被告涉嫌詐欺，係以投資時交付之訂
    貨通知單、發票、被告事後簽發未能兌現之本票影本，為其論據。
三、經查：
（一）按犯罪事實應依證據認定，無證據不得推定其犯罪事實；不能證明被告犯罪者
      ，應諭知無罪之判決。刑事訴訟法第一百五十四條、第三百零一條第一項分別
      定有明文。又刑法第三百三十九條第一項詐欺罪之成立，須意圖為自己不法之
      所有，以詐術使人將本人或第三人之物交付為要件，所謂以詐術使人交付，必
      須被詐欺人因其詐術而陷於錯誤，若其所用方法，不能認為詐術，亦不致使人
      陷於錯誤，即不構成該罪（最高法院四十六年台上字第二六０號判例參照）。
      至於債務人於債之關係成立後，如有未依債之本旨履行之情形，在一般社會經
      驗上之原因甚多，縱令是出於惡意不為履行，苟無足以證明其在債之關係發生
      時，自始即具有不法所有意圖之積極證據，僅屬民事債務不履行之責任，尚不
      得以債信違反之客觀事態，推定債務人有詐欺之犯意。
（二）自訴人等係以投資致榮公司經營外銷不織布生意，交付投資款，此為被告及自
      訴人等所一致陳述明確。而被告於收受自訴人甲○○○、乙○○交付之一百五
      十萬元及五十萬元款項後，確用於公司之支出，從事公司各項業務及貨款支付
      等情，嗣因由大陸所出貨物有瑕疵，買主沒有全額付款，另奈及利亞客戶倒很
      多帳，貨款沒有收回而無得利等語，為證人即致榮公司業務經理吳亞盟結證屬
      實（見原審卷第五十一頁至第五十三頁），並有致榮公司八十七年三月二十七
      日、四月三十日之結關單據、及被告或致榮公司支付貨款之匯款單、出貨之發
      票（INVOICE）訂貨通知單、裝箱單（PACKING  LIST）在卷可稽（見原審卷第
      六十二頁至第八十頁、第八十九頁至第九十七頁、本院九十二年三月三十一日
      訊問筆錄）。是被告所辯：收取之投資款，作為公司營業成本、貨款支付，投
      入公司經營外銷不織布生意等語，信而有徵。再自訴人二人均陳稱：被告邀約
      其等投資時，並未約定具體之投資方式，亦未約定係明股或暗股，我們信任他
      的人格才交錢，我們本來就有交情等語（見原審卷第二十一頁、第二十五頁、
      第三十六頁），足證自訴人等係信任被告人格及雙方交情而投資，其交付款項
      之行為，係評估投資商業風險後所為之決定，難認有陷於錯誤之情事。被告既
      未於事前承諾投資款為加入股東之股款，將自訴人等登記為公司股東，則自訴
      人於自訴狀所述被告有此施用詐術之行為，自屬無據。
（三）被告始終並未否認收取自訴人投資款項，辯稱因遭外銷非洲客戶倒帳而未能返
      還及分配盈餘，致榮公司倒閉後，現找到工作，願意解決分期返還投資款之意
      願。且被告亦先後於八十八年一月二十六日匯款十萬元，於八十八年四月十三
      日匯款三萬元返還自訴人甲○○○，此為自訴人甲○○○供述在卷，並有郵政
      國內匯款執據、華南商業銀行匯款回條聯影本附卷可稽。自訴人甲○○○復供
      承：曾與親友至被告台北市○○路之住處追討債務，被告並無逃匿避不見面等
      情，是被告與自訴人間投資後，未能分配盈餘，或無法返還全部投資款之事實
      ，僅屬民事糾葛，尚無證據足認被告於收受投資款之初，即有不法所有之意圖
      。
（四）被告雖供述致榮公司於八十七年三月間，支票經銀行拒絕往來，於收取自訴人
      之投資款後，支付各項貨款等情。然被告於邀約自訴人投資，仍繼續公司營業
      行為，為正常之出貨結關及付款手續，已如前述。被告於公司財務吃緊時，請
      求自訴人投資，亦屬為維持公司營業之正當行為，難認其並無經營公司之能力
      及意願而蓄意詐欺。至自訴人等所指被告事後多次允諾返還投資款，並簽發本
      票，未能兌現等情，但不能以此事後債信違反之客觀事態，遽而推定被告當初
      具有詐欺之犯意。
（五）綜上所述，被告邀約自訴人投資，並無任何行使詐術，自訴人亦未陷於錯誤。
      且被告於收受款項後，確將之用於公司營運週轉，其遭人倒債拖累而生債務不
      履行之民事糾紛，尚與詐欺罪之構成要件不合。此外，復查無其他積極證據足
      資證明被告有詐欺之犯意與行為。
五、原審認不能證明被告犯罪，為其無罪之諭知，於法並無不合。自訴人上訴意旨，
    仍執前詞，指摘被告詐欺，核無理由，上訴應予駁回。
六、據上論斷，應依刑事訴訟法第三百六十八條，判決如主文。
中      華      民      國    九十二    年      四      月    二十八    日
                            臺灣高等法院刑事第五庭
                                審判長法  官  曾  德  水
                                      法  官  楊  貴  雄
                                      法  官  趙  功  恆
右正本證明與原本無異。
不得上訴。
                                      書記官  孫  佩  琳
中      華      民      國    九十二    年      四      月    二十九    日


司法院資訊處製作；財團法人民間司法改革基金會備份。
